【裁判字號】    98,訴,563
【裁判日期】    980630
【裁判案由】    清償借款
【裁判全文】
臺灣士林地方法院民事判決               98年度訴字第563號
原      告  甲○○
                        樓
被      告  乙○○
上列當事人間清償借款事件，本院於民國98年6 月17日言詞辯論
終結，判決如下：
    主  文
被告應給付原告新臺幣壹佰柒拾萬元，及自民國九十八年四月十
八日起至清償日止，按年息百分之五計算之利息。
訴訟費用新臺幣壹萬柒仟佰拾元由被告負擔。
    事實及理由
一、原告主張：
（一）被告前於民國95年6 月13日、95年10月24日及96年4 月25
      日分別向伊借貸新台幣（下同）20萬元、140 萬元及10萬
      元等3 筆款項，作為短期周轉之用，合計170 萬元。惟被
      告遲未返還該等借款，伊遂於97年8 月29日寄發存證信函
      ，催告被告於函到7 日內返還上述借款。惟被告收受存證
      信函後，迄今仍拒絕還款。被告雖稱上開第3 筆10萬元係
      用以支付伊出售B-MW中古車換購馬自達中古車之差價云云
      ，然伊當時換車並無須支付差價，被告所述與事實不符。
      又被告辯稱其於97年7 月29日及同年8 月28日各匯款1 萬
      元清償云云。實則被告向伊借款金額非止170 萬元，且另
      有其他債權債務關係，被告積欠伊之債務款項，總計200
      餘萬元。經兩造核算確認金額，被告並曾簽發205 張面額
      各為1 萬元之本票，除抽回其中1 張，其餘204 張交由伊
      收執（該等本票僅記載到期日，因未載發票日而不具票據
      效力）。上述2 萬元係被告返還其售車業務之保險費，並
      非清償本件借款。
（二）爰依消費借貸之法律關係訴請被告返還上述借款。並聲明
      ：被告應給付原告170 萬元，及自支付命令送達翌日（即
      98 年4月18日）起至清償日止，按年息百分之5 計算之利
      息。
二、被告則以：上述第1 、2 筆金額各為20萬元、140 萬元之匯
    款，確為伊向原告借貸之款項，但第3 筆10萬元匯款則非借
    款，應係用以支付原告出售BMW 中古車換購馬自達汽車之差
    價。伊曾陸續於97年7 月29日及同年8 月28日以轉帳方式各
    清償1 萬元。伊曾簽發200 餘萬元之本票交付原告收執。其
    他伊亦曾以現金部分清償，但並無證據。就上述160 萬元之
    借款，伊希望分期按月清償1 萬元等語，資為抗辯。並聲明
    ：原告之訴駁回。
三、經核：
（一）被告曾先後於95年6 月13日、95年10月24日向原告借款各
      20萬元、140 萬元。
（二）原告另曾於96年4月25日匯款10萬元予被告。
（三）原告曾於97年7、8月間簽發謹記載到期日、未載發票日、
      面額各1萬元（其中1張面額6,000元）之無效本票共計204
      張予原告收執（原205張，其中1張未交付）。
（四）被告曾分別於97年7 月29日、同年8 月28日各轉帳1 萬元
      予原告。
（五）原告曾於97年8月29日寄發存證信函予被告，催告被告於7
      日內返還借款（203萬6,000元）。被告於97年間已收受該
      存證信函。
      上述各項，有原告提出之匯款回條聯、匯款申請書、本票
      、存證信函，及被告提出之存摺內頁等（均影本）在卷可
      稽。並為兩造所不爭執。均堪信為真實。
四、爭點之論述：
    原告主張被告於95年6 月13日、95年10月24日及96年4 月25
    日分別向其借貸3 筆款項，金額各20萬元、140 萬元、10萬
    合計170 萬元，經其催告，迄未返還等情。被告不爭執其向
    原告借貸前2 筆款項共計160 萬元之事實，惟否認第3 筆10
    萬元匯款為借貸關係，並以前揭情詞置辯。是本件所應審究
    之爭點應在於：（一）第3 筆匯款10萬元係借款或給付換購
    車輛車差價之款項？（二）上述借款，被告是否曾部分清償
    ？
（一）96年4 月25日之匯款10萬元亦應屬借款，而非給付換購車
      輛差價之款項：
      被告雖抗辯：96年4 月25日匯款10萬元應係支付原告出售
      BMW 中古車換購馬自達汽車之差價云云，然原告否認其有
      應給付換車差價債務之事實。經核，被告就其此部分抗辯
      之情，雖提出金額為58萬元之汽車委賣合約書及車主為原
      告名義之防盜保全系統產品保證單影本為證。然查，汽車
      委賣合約書之買方係被告名義，姑不論原告否認其為真正
      ，其上亦僅記載購車之價金，由該等證據亦無從憑認原告
      確有應給付換車差價10萬元義務之事實。除此之外，被告
      又未能提出其他確切之證據以明，其抗辯此筆匯款係給付
      換車差價云云，自不足憑採。應以原告主張同前2 筆匯款
      ，均為借貸關係乙情為可採。準此，本件兩造間消費借貸
      之金額，總計應為170 萬元，堪以認定。
（二）本件借款170萬元，被告迄未清償：
   1、按當事人主張有利於己之事實者，就其事實有舉證之責任
      。民法第277 條前段定有明文。而主張債權因清償而消滅
      不存在者，關於清償之事實，自應由主張者負舉證之責任
      。本件被告抗辯其於97年7 月29日及同年8 月28日分別轉
      帳清償各1 萬元，亦曾以現金部分清償等節，為原告所否
      認，原告即應就其清償之事實負舉證之責任。
   2、被告曾分別於97年7 月29日、同年8 月28日各匯款1 萬元
      予原告乙情，固屬事實。惟原告否認係清償本件借款。經
      查，兩造間除本件借款170 萬元外，確另有包含售車業務
      保險費等其他債權債務關係，而曾簽發謹記載到期日、未
      載發票日、面額各1 萬元（其中1 張面額6,000 元）之無
      效本票205 張，抽回1 張，將其中204 張予原告收執等情
      ，為被告所不爭執，並有原告所提出保費明細表及被告不
      爭執之本票影本可憑。縱上述本票，因被告未記載發票日
      致無從發生票據效力，不得執以請求被告給付票款，然既
      為結算後被告親自簽發之書面，自仍足以作為證明兩造債
      權債務關係之憑據。由此可見，原告主張兩造間債權債務
      金額非僅有本件170 萬元借款乙節，應堪信實。再觀諸被
      告各轉帳1 萬元予原告之時間分別為97年7 月29日、同年
      8 月28日，而原告寄發存證信函催告被告之時間則為其後
      之97年8 月29日，催告金額203 萬6,000 元，亦即同其所
      執有上述無效本票總面額。由此可得推知，當已扣除原簽
      發205 張，而抽回1 張未交付部分之金額，亦即原告現仍
      執有之無效本票總面額，係已扣除上述其中1 萬元清償款
      項（應為97年7 月29日轉帳）之餘額。倘再扣除97年8 月
      28 日 轉帳之1 萬元，餘額仍有202 萬6,000 元。而被告
      又未能舉證證明上述轉帳2 萬元確係清償本件借款，其此
      部清償之抗辯，自不足憑採。至於被告另抗辯亦曾以現金
      部分清償乙節，其亦自承並無證據等語。參諸前揭說明，
      被告就其清償之抗辯，既未能舉證以明，自無從為有利於
      被告之認定。準此，本件被告向原告借款共計170 萬元，
      並未部分清償，借款債務金額仍為170 萬元，亦堪認定。
五、按借用人應於約定期限內，返還與借用物種類、品質、數量
    相同之物，未定返還期限者，借用人得隨時返還，貸與人亦
    得定1 個月以上之相當期限，催告返還。民法第478 條定有
    明文。而所謂貸與人得定1 個月以上之相當期限催告返還，
    非謂貸與人之催告必須定有期限，祇須貸與人有催告之事實
    ，而催告後已逾1 個月以上相當期限者，即認借用人有返還
    借用物之義務（最高法院73年臺抗字第413 號判例意旨參照
    ）。次按遲延之債務，以支付金錢為標的者，債權人得請求
    依法定利率計算之遲延利息。應付利息之債務，其利率未經
    約定，亦無法律可據者，週年利率為百分之5。民法第233條
    第1項本文、第203條亦分別規定甚明。原告自陳本件借款並
    未明確約定清償期限，自屬未定返還期限之消費借貸。而原
    告曾於97年8月月29日寄發存證信函，催告被告於7日內返還
    上開借款，被告亦自承於97年間即已收受該存證信函無誤。
    依前揭規定及說明，被告於收受該存證信函之催告後已逾1
    個月以上之相當期限後，即有返還之義務。而本件原告係於
    98年3 月27日具狀聲請被告核發支付命令，經被告異議而視
    為起訴，顯然本件起訴前被告即負有返還之義務甚明。其逾
    期未返還，亦應負遲延責任，原告並得請求按上述法定利率
    計算之遲延利息。
六、從而，原告本於消費借貸之法律關係，請求被告給付170 萬
    元，及自支付命令送達被告翌日即98年4 月18日起至清償日
    止，按年息百分之5 計算之遲延利息，為有理由，應予准許
    。
七、本件並依職權確定訴訟費用額為1 萬7,330 元（即第一審裁
    判費），應由被告負擔。
八、本件事證已臻明確，兩造其餘主張、陳述及所提之證據，經
    審酌均與本院前揭判斷不生影響，爰不一一詳予論述，附此
    敘明。
九、據上論結，本件原告之訴為有理由，依民事訴訟法第78條，
    判決如主文。
中    華    民    國    98    年    6     月    30    日
                  民事第三庭  法  官  施月燿
以上正本證明與原本無異。
如對本判決上訴，應於判決送達後20日內向本院提出上訴狀。
中    華    民    國    98    年    7     月    3     日
                              書記官  于耀文


司法院資訊處製作；財團法人民間司法改革基金會備份。
